臺灣板橋地方法院民事判決　　　　　　　 96年度訴字第929號
原　　　告　乙○○
訴訟代理人　鄧為元律師
　　　　　　邱淑卿律師
　　　　　　陳澤榮律師
被　　　告　陽信商業銀行股份有限公司
法定代理人　戊○○
訴訟代理人　甲○○
　　　　　　己○○
上列當事人間請求債務人異議之訴事件，經本院於民國96年9 月
12日言詞辯論終結，判決如下：
    主  文
本院九十六年度執字第一０八六八號清償債務強制執行事件，對
原告於臺灣郵政股份有限公司臺中公益路郵局、臺中淡溝郵局之
存款債權所為之強制執行程序，應予撤銷。
訴訟費用由被告負擔。
    事實及理由
一、原告主張：
(一)被告於民國96年2 月6 日執鈞院核發債務人為郭忠明及李振
    賢之債權憑證，向鈞院聲請對李振賢之繼承人李正吉、李振
    賢、丙○○及原告為強制執行。鈞院於96年3 月26日以板院
    輔96執菊字第10868 號函囑託臺灣臺中地方法院對原告財產
    為執行，臺灣臺中地方法院則於96年4 月11日以中院慶民執
    96 執 助梅字第657 號函，命臺灣郵政股份有限公司台中公
    益路郵局、台中淡溝郵局禁止原告收取對其之債權，及禁止
    其對原告清償，於96年4 月25日函知上述郵局將原告被扣押
    之金額逕行解送鈞院。經郵局承辦人員告知，渠已於96年4
    月30日將原告於郵局之存款金額共計新臺幣（下同）1,960,
    072 元，悉數解送至鈞院。然而，債務人李振賢雖於91年2
    月16日死亡，惟原告遲至96年4 月4 日方自胞弟丙○○處得
    知李振賢死亡之事實，隨即依民法第1174條規定，於96年4
    月17日向鈞院聲請拋棄繼承，嗣接獲鈞院96年5 月11日板院
    輔家任96年度繼字第734 號函，准原告聲請拋棄繼承備查。
    是以，原告自始即非債務人李振賢之繼承人，亦非強制執行
    法第4 條之2 執行名義效力所及之人，被告聲請對原告強制
    執行即非適法，應予撤銷。
(二)縱認被告聲請對原告為強制執行時，原告尚未辦理拋棄繼承
    ，被告以原告之財產獲得清償係有法律上原因，惟嗣後鈞院
    同意備查原告聲請之拋棄繼承，原告合法拋棄繼承，被告聲
    請強制執行原告財產之法律依據即不存在，又原告因強制執
    行所受之損害與被告獲得之利益具因果關係，依民法第179
    條規定，被告應返還不當得利1,960,072 元予原告。
(三)為此，先位聲明：鈞院96年度執菊字第10868 號兩造間清償
    債務強制執行事件之強制執行程序應予撤銷。備位聲明：(1)
    被告應給付原告1,960,072 元，及自本起訴狀繕本送達翌日
    起至清償日止，按週年利率5%計算之利息。(2)願供擔保請准
    宣告假執行。
二、被告以下理由抗辯：
(一)緣訴外人郭忠明向被告借款500 萬元整，並邀訴外人李振賢
    為該借款之連帶保證人。詎訴外人郭忠明未依約繳款，被告
    乃向鈞院民事執行處聲請執行郭忠明之不動產，惟拍賣金額
    不足清償全部債務，尚有1,547,648 元整，暨自90年9 月21
    日起至清償日止，按年利率7.4%計算之利息未獲清償，並由
    鈞院民事執行處核發債權憑證在卷。嗣李振賢於91年2 月16
    日死亡，經向鈞院家事法庭查詢得知其繼承人未呈報拋棄繼
    承或限定繼承，其債務則由其繼承人等繼承，被告遂向鈞院
    民事執行處聲請對原告等繼承人強制執行名下財產。
(二)原告向鈞院提起債務人異議之訴，無非係以鈞院家事庭嗣後
    就原告呈報拋棄繼承准予備查為由，主張非屬執行名義效力
    所及之人，被告聲請對原告之財產強制執行即非適法等語，
    然而：
 1、法院通知原告拋棄繼承准予備查函，並無實質確定力：
    按「拋棄繼承為合法者，法院應予備查，通知拋棄繼承人，
    並公告之。」非訟事件法第144 條第2 項雖定有明文，然鈞
    院家事法庭雖對原告呈報拋棄繼承准予備查，惟鈞院家事法
    庭之「准予備查」，僅謂原告已依聲請拋棄繼承之程序，向
    板院家事法庭呈報，非謂原告拋棄繼承已完全符合拋棄繼承
    之要件，原告逕依上開規定認系爭拋棄繼承已合法發生拋棄
    繼承之效力，即非妥適；又鈞院家事法庭僅就原告提供呈報
    拋棄繼承之資料為書面審查，並未就拋棄繼承之事實開庭審
    理而為實質審查，故原告是否符合應於「知悉」繼承之時起
    2 個月內以書面向法院辦理拋棄繼承之要件，尚有爭議。
 2、原告向鈞院家事法庭呈拋棄繼承之證據，無法證明原告已合
    法拋棄繼承：
  (1)原告主張係接獲第三人丙○○（原告之弟）所寄發之存證信
    函，方知悉被繼承人李振賢死亡，遂於接獲通知後2 個月內
    向鈞院家事法庭聲請拋棄繼承。惟依我國社會風俗習慣，家
    族兄弟血緣親近，生活往來必定密切，原告對被繼承人李振
    賢不聞不問，已非國人所能理解，且迎殯送葬又為家族大事
    ，親屬、族人必會相互通告，則原告謂自被繼承人李振賢91
    年2 月16日死亡以來，不知悉亦無告知上開情事，著實令人
    難以想像。故原告謂其於96年4 月4 日始知悉上開情事，實
    難以認同。
  (2)依證人丙○○於96年7 月18日到庭證稱：「... 他告訴我，
    他需要一張存證信函，所以我才寄給他。」，可證原告早已
    知悉被繼承人死亡之事實，而辦理拋棄繼承之存證信函，僅
    係供其卸責之用，故該存證信函已非可供證明原告係於合法
    拋棄繼承期限內，向鈞院家事庭呈報拋棄繼承之依據。是以
    ，原告接獲第三人丙○○之存證信函之日期，非「知悉」被
    繼承人李振賢死亡之實際日期，該拋棄繼承之存證信函，自
    不得採為合法拋棄繼承之證據。
  (3)台北縣立仁愛之家函不足佐證原告未受通知被繼承人李振賢
    已死亡之事實：
    原告呈報拋棄繼承係以台北縣仁愛之家家）函：「說明：..
    . 三、李君入住本家期間尋找不著家屬，因此從未見李君親
    友來採訪，死亡亦無法通知家屬知悉，全權由本家自行處理
    。」，僅能證明原告於李振賢死亡時未受通知，無法證明原
    告自李振賢91年2 月16日死亡後至原告向法院呈報拋棄繼承
    前2 個月，未受任何機關通知及不知悉李振賢已死亡之事實
    。又被繼承人李振賢生前係由臺北縣政府社會局救助課轉介
    仁愛之家緊急安置，且證人丁○○證稱臺北縣政府社會局會
    去作協尋等語，可知訴外人台北縣仁愛之家縱未尋找被繼承
    人李振賢之家屬，尚有臺北縣政府社會局會協尋李振賢之家
    屬，故原告應不得僅以仁愛之家之函覆為原告合法拋棄繼承
    之證據，鈞院家事庭亦不宜逕採為判斷原告拋棄繼承是否准
    予備查之依據。
 3、原告應早已知悉被繼承人死亡之事實，其拋棄繼承不合法：
  (1)證人丙○○是被繼承人李振賢之繼承人，亦是原告之親屬，
    其證言本易為有利於原告之陳述；且證人丙○○陳述原告於
    96年4 月2 日知悉李振賢死亡的消息，亦是證人丙○○自行
    推論之結果，僅可證明證人丙○○曾於96年4 月2 日聯絡乙○○，無法證明原告確實於96年4 月2 日方知悉李振賢死亡
    的消息。
  (2)依社會救助法第17條第1 項之規定，臺北縣政府社會局緊急
    安置被繼承人李振賢於仁愛之家時，已知悉李振賢之身分，
    則按上開規定應已立即通知家屬，並應依「台北縣遊民收容
    輔導處理要點」依法協尋通知家屬。又台北縣仁愛之家受委
    託處理李振賢之後事，其喪葬經費亦是向臺北縣政府社會局
    申請，台北縣政社會局既已知悉李振賢之身分，自會通知李
    振賢之家屬處理相關喪葬費用。基於信賴行政機關依法行政
    ，原告應早已受通知而知悉被繼承人李振賢死亡之事實，則
    原告未於合法期限內呈報拋棄繼承，其拋棄繼承即不合法。
(三)綜上所述，原告未提出合法拋棄繼承之證據，又無法證明未
    受社會局之通知，則原告當屬被繼承人合法之繼承人並繼承
    李振賢之債務人，故原告之主張當屬無理由。為此，聲明駁
    回原告之訴。
三、兩造不爭執之事項：
(一)原告主張其弟即債務人李振賢於91年2 月16日死亡，原告嗣
    於96年4 月17日具狀向本院家事法庭聲明拋棄繼承權，嗣經
    本院於96年5 月11日以板院輔家任96年度繼字第734 號函，
    通知原告其上開拋棄繼承之聲明准予備查之事實，業據提出
    繼承系統表影本1 紙、拋棄繼承聲明狀影本1 件為證（本院
    卷第13、22、23頁），復經本院依職權調閱96年度繼字第73
    4 號拋棄繼承事件卷宗核實無誤，被告亦無爭執，堪信為真
    正。
(二)訴外人郭忠明向被告借款500 萬元整，並邀訴外人李振賢為
    該借款之連帶保證人。詎訴外人郭忠明未依約繳款，被告乃
    向本院民事執行處聲請執行郭忠明之不動產，惟經本院89年
    度執宿字第16893 號強制執行程序拍賣郭忠明之不動產，拍
    賣金額不足清償全部債務，尚有1,547,648 元整，暨自90年
    9 月21日起至清償日止，按週年利率7.4%計算之利息未獲清
    償，並由本院民事執行處核發債權憑證。被告嗣於96年2 月
    6 日以本院上開核發債務人為郭忠明及李振賢之債權憑證為
    執行名義，向本院聲請對李振賢之繼承人李正吉、丙○○及
    原告等人進行強制執行程序。本院96年度執字第10868 號清
    償債務強制執行事件於96年3 月26日以板院輔96執菊字第10
    868 號函囑託臺灣臺中地方法院對原告之財產為執行，臺灣
    臺中地方法院嗣於96年4 月11日以中院慶民執96執助梅字第
    657 號函，命臺灣郵政股份有限公司台中公益路郵局、台中
    淡溝郵局禁止原告收取對其之債權，及禁止其對原告清償，
    並分別扣押1,656,497 元、303,457 元，嗣經解繳至本院等
    情，有民事調查財產暨強制執行聲請狀影本1 紙、89年度執
    宿字第16893 號債權憑證影本1 件、本院96年3 月26日96板
    院輔96執菊字第10868 號函影本1 紙、臺灣臺中地方法院執
    行命令影本1 件、臺灣臺中地方法院民事執行處函影本1 件
    附卷可稽（本院卷第12、14-21 頁），復經本院調取96年度
    執字第10868 號卷宗核閱無訛，兩造復無爭執，堪以認定。
四、本件之爭點與法院之判斷：
    原告主張其已於96年4 月17日向本院聲請拋棄繼承，並獲本
    院96年度繼字第734 號於96年5 月11日准予備查，是原告自
    始即非債務人李振賢之繼承人等語，被告則否認之，辯稱原
    告應早已知悉被繼承人死亡之事實，其拋棄繼承不合法等語
    。按民法第1174條規定，繼承人拋棄其繼承權，應於知悉其
    得繼承之時起2 個月內以書面向法院為之；同法第1175條規
    定繼承之拋棄，溯及於繼承開始時發生效力。故法定繼承人
    之繼承權如經合法拋棄，即依法喪失繼承權，至於法院就繼
    承人拋棄繼承之聲明，准予備查，僅有確認之性質，非謂拋
    棄繼承之意思表示經法院准予備查後始生效力。而非訟事件
    ，應依非訟事件程序處理，法院僅須形式上審查是否符合非
    訟事件程序上之要件，無需為實體上之審查，關於拋棄繼承
    權之聲明、撤回或撤銷其拋棄聲明之法效如何，倘利害關係
    人對之有所爭執，應循民事訴訟程序訴請法院為實體上之裁
    判，以謀解決，非訟事件法院不得於該非訟事件程序中為實
    體上之審查及裁判。是以，被告得就原告是否已合法拋棄繼
    承乙節加以爭執。從而，本件之爭點厥為原告之弟即債務人
    李振賢於91年2 月16日死亡，原告嗣於96年4 月17日具狀向
    本院家事法庭聲明拋棄繼承權，是否於知悉其得繼承之時起
    2 個月內以書面向法院為之，而符合民法第1174條規定聲明
    拋棄繼承之要件？茲審理論究如次。
(一)原告主張債務人李振賢雖於91年2 月16日死亡，惟原告遲至
    96年4 月4 日方自胞弟丙○○處得知李振賢已於91年2 月16
    日死亡之事實，業據提出繼承系統表影本1 紙、拋棄繼承聲
    明狀影本1 件、板橋江翠郵局第00277 號函存證信函影本1
    紙為證（本院卷第13、22、23、81頁）。而原告嗣再與台北
    縣立仁愛之家聯繫，台北縣立仁愛之家則於96年4 月20日以
    北縣仁社字第0960000591號函文查覆：「李振賢係長期在公
    園遊蕩，就醫後緊急安置於仁愛之家，李振賢住於仁愛之家
    時尋找不到家屬，亦未見親友來探訪，死亡時亦無法通知家
    屬知悉，故全權由仁愛之家自行處理」，有該函文影本1 紙
    附卷可稽（本院卷第82頁）。再者，債務人李振賢雖係原告
    乙○○之胞弟，李振賢已離家約30年，不知去向，雖偶爾打
    電話回家，但未與兄弟會面。最近10年亦不曾以電話與家人
    聯絡。原告之父母於80年間、88年間亡故時，李振賢亦未返
    家奔喪，被告與李振賢間於李振賢生前已無往來。李振賢於
    其生前在台北縣板橋巿國泰街38號3 樓之2 設立戶籍，惟該
    址並非被告或其家人所有。證人丙○○於96年3 月30日知悉
    李振賢死亡後，嗣於96年4 月2 日辦理拋棄繼承時，告知乙○○關於李振賢死亡之事等情，業經證人即被告之兄丙○○
    證述明確（96年7 月18日言詞辯論筆錄，本院卷第71、72頁
    ）。足見證人李振賢係於96年4 月2 日以電話告知李振賢已
    於91年2 月16日死亡之事實，被告乃向台北縣立仁愛之家查
    詢李振賢死亡之事。
(二)另參諸證人即台北縣立仁愛之家主任丁○○於本院96年7 月
    18日言詞辯論程序證稱：「（法官問：李振賢何時住進台北
    縣立仁愛之家？進住之原因？經由何媒介？）因為91年1 月
    14日李振賢到三重醫院就醫，當時是診斷為肝硬化及腹水，
    他長期在外遊盪，居住於公園，無親屬，醫院通知台北縣政
    府社會局救助課處理，而該課於91年1 月18日以遊民身份轉
    介台北縣立仁愛之家作緊急安置。」、「（法官問：仁愛之
    家有無李振賢家屬、親屬如年籍、住所、聯絡電話等資料？
    於李振賢住進仁愛之家時，有無通知李振賢之親屬，抑或通
    知乙○○？李振賢住在仁愛之家時，有無其親友探訪？）完
    全沒有任何的家屬資料，臺北縣政府社會局會去作協尋，所
    以我們就沒有查了。李振賢住進仁愛之家後，隔幾天後就轉
    送基隆海軍醫院就醫。所以他沒有要求通知我們聯絡其親屬
    或家屬。這幾天在仁愛之家也沒有人來探訪過。醫院有我們
    僱傭的看護作照顧，但我們並沒有問看護關於李振賢在海軍
    醫院期間有無人去看他。」、「（法官問：李振賢於91年2
    月16日死亡後，有無通知其家屬或親屬？後事如何處理，由
    何人處理？）我們並沒有李振賢的親屬或家屬的資料，故沒
    有通知。我們於91年2 月25日函臺北縣政府如何處理？縣府
    於91年3 月15日告知依社會救助法的規定來處理李振賢的後
    事。」、「（法官問：有無請李振賢表明自己身份、住址、
    身分證字號？李振賢如何回答？）我們只是就轉介機關提供
    的資料再作查核，雖然我們會去查核遊民的家屬資料，但需
    要較長的時間，但李振賢待在仁愛之家的時間只有幾天，所
    以我們還沒有作其親屬的查核工作。」、「（法官問：李振
    賢安置仁愛之家期間，有無通報警政機關協尋家屬或通報失
    蹤人口？證人丁○○由臺北縣政府來通報。」、「（法官問
    ：請問李振賢死亡時，有無尋找、通知家屬？）無從找起。
    」、「（法官問：臺北縣政府或台北縣警察局是否有通知過
    找到李振賢的親屬資料？）沒有通知過。」等語（本院卷第
    74-76 頁），核與上開台北縣立仁愛之家以北縣仁社字第09
    60000591號函函覆原告詢問事項：「李振賢係長期在公園遊
    蕩，就醫後緊急安置於仁愛之家，李振賢住於仁愛之家時尋
    找不到家屬，亦未見親友來探訪，死亡時亦無法通知家屬知
    悉，故全權由仁愛之家自行處理」之內容相符，足見債務人
    李振賢於生前係一遊民，因病前往三重醫院就診時，經台北
    縣政府社會局救助課轉介台北縣立仁愛之家緊急安置，而李
    振賢家屬之協尋方面，依法應由臺北縣政府社會局為之，李
    振賢死亡之後事及除戶等事宜，亦均由台北縣立仁愛之家處
    理，故台北縣立仁愛之家並未協尋李振賢之家屬，遑論通知
    被告等人。
(三)按警察機關發現無家可歸之遊民，除其他法律另有規定外，
    應通知社政機關（單位）共同處理，並查明其身分及協助護
    送前往社會救助機構收容；其身分經查明者，立即通知其家
    屬。有關遊民之收容輔導規定，由直轄市、縣（市）主管機
    關定之。社會救助法第17條固定有明文。惟查，李振賢於生
    前並未失蹤紀錄，而臺北縣政府有無協尋李振賢之家屬，通
    報李振賢為失蹤人口及公告李振賢家屬領取遺體、遺物等事
    宜，因年代久遠，臺北縣政府已將資料銷毀，無從查詢等情
    ，業經本院函查屬實，有臺北縣政府96年8 月14日北府社助
    字第0960501718號函、臺北縣政府警察局板橋分局96年8 月
    8 日北縣警板戶字第0960030601號函各1 紙附卷可稽（本院
    卷第97-99 頁），是以，李振賢因病經台北縣立仁愛之家安
    置後，臺北縣政府並未協尋李振賢之家屬，被告等李振賢之
    家屬亦未前往台北縣立仁愛之家探視李振賢。另參諸證人丁○○另證稱：「（法官問：請問李振賢死亡時，有無通知家
    屬領回李振賢遺體與遺物？通知之方式？）以火化方式，骨
    灰存放於萬里鄉立靈骨塔，沒有其他遺物。」等語（96年7
    月18日言詞辯論筆錄，本院卷第76頁），可知台北縣府於李
    振賢死亡後，並未公告李振賢家屬領取遺體、遺物，準此以
    解，本件並無證據足以證明原告於96年4 月2 日丙○○以電
    話告知李振賢已於91年2 月16日死亡之事實前，已知悉李振
    賢身亡之情事。被告辯稱：依社會救助法第17條第1 項之規
    定，台北縣政府社會局緊急安置被繼承人李振賢於仁愛之家
    時，已知悉李振賢之身分，則按上開規定應已立即通知家屬
    ，並應依「台北縣遊民收容輔導處理要點」依法協尋通知家
    屬。又台北縣仁愛之家受委託處理李振賢之後事，其喪葬經
    費亦是向臺北縣政府社會局申請，台北縣政社會局既已知悉
    李振賢之身分，自會通知李振賢之家屬處理相關喪葬費用。
    基於信賴行政機關依法行政，原告應早已受通知而知悉被繼
    承人李振賢死亡之事實等語，應不可採。
(四)按繼承人拋棄繼承，應於知悉其得繼承之時起2 個月內以書
    面向法院為之，民法第1174條第2 項定有明文。徵諸上開證
    人之證詞、臺北縣政府處理、安置李振賢之經過，可知原告
    係於96年4 月2 日丙○○以電話告知李振賢已於91年2 月16
    日死亡之時，始知悉李振賢身亡之事。原告既於96年4 月2
    日知悉李振賢於91年2 月16日死亡之事實，則其係於96年4
    月2 日知悉其為被繼承人李振賢之繼承人。而原告嗣於96年
    4 月17日具狀向本院家事法庭聲明拋棄繼承權，業如上述，
    是原告向本院家事法庭聲明拋棄繼承時，並未逾2 個月之期
    間，符合首揭規定，其聲明拋棄繼承應屬合法，自堪信原告
    之主張為真正。
    次按民法第1175條規定：「繼承之拋棄，溯及於繼承開始時
    發生效力」。是繼承人得拋棄繼承權，且繼承之拋棄，溯及
    於繼承開始時發生效力，與未曾繼承同。執行債務人若為債
    務人之法定繼承人，如其主張業已辦理拋棄繼承，非債務人
    之繼承人，故非屬執行名義效力所及之人，依強制執行法第
    14條之1 第1 項規定得提起債務人異議訴訟。李振賢之遺產
    雖由原告與其餘親屬繼承，惟原告於知悉其得繼承之日起2
    個月內之96年4 月17日已合法拋棄繼承，依上開規定，其繼
    承權之拋棄，溯及於繼承開始時，發生效力，自非被繼承人
    李振賢之繼承人，即不負擔李振賢之債務。
(五)按「執行名義為確定終局判決者，除當事人外，對於下列之
    人亦有效力：... 二、為他人而為原告或被告者之該他人及
    訴訟繫屬後為該他人之繼受人，　　及為該他人或其繼受人
    占有請求之標的物者。」；「債務人對於債權人依第四條之
    二規定聲請強制執行，如主張非執行名義效力所及者，得於
    強制執行程序終結前，向執行法院對債權人提起異議之訴。
    」強制執行法第4 條之2 第2 款、第14條之2 第1 項分別定
    有明文。原告已合法拋棄繼承，自非被繼承人李振賢之繼承
    人，即不負擔李振賢之債務，則被告執有對李振賢所取得本
    院89年度執宿字第16893 號之債權憑證為執行名義，聲請對
    原告之財產強制執行，即屬無據。原告主張其非該執行名義
    效力所及之人，依強制執行法第14條之1 第1 項規定，提起
    執行異議之訴，請求請求判決將本院96年度執字第10868 號
    清償債務強制執行事件，對其於臺中公益路郵局、台中淡溝
    郵局之存款債權所為之強制執行程序，應予撤銷，即屬正當
    ，應予准許。原告雖先位聲明請求撤銷本院96年度執菊字第
    10868 號兩造間清償債務強制執行事件之強制執行程序，惟
    本院96年度執字第10868 號清償債務強制執行程序，除原告
    外尚以郭忠明、李正吉等人為執行債務人，為求明確，判決
    如主文欄第1 項所示。原告先位聲明既為有理由，備位聲明
    則無審理之必要。
(六)本件判決基礎俱已臻明確，兩造其餘攻防方法及訴訟資料經
    本院審酌後，核與判決不生影響，無逐一論駁之必要，併此
    敘明。
五、據上論結，本件原告之訴為有理由，依民事訴訟法第78條，
    判決如主文。
中　　華　　民　　國　　96　　年　　9 　　月　　28　　日
                  民事第二庭    法　官　徐福
以上正本係照原本作成
如對本判決上訴，須於判決送達後20日內向本院提出上訴狀
中　　華　　民　　國　　96　　年　　9 　　月　　28　　日
                            書記官　蕭佩宜
